【裁判字號】    97,重上,287
【裁判日期】    970820
【裁判案由】    土地所有權移轉登記
【裁判全文】
臺灣高等法院民事判決                 97年度重上字第287號
上  訴  人  丙○○
特別代理人  甲○○
訴訟代理人  盧國勳律師
複  代理人  陳怡文律師
            蔡行志律師
被  上訴人  乙  ○
訴訟代理人  陳萬發律師
上列當事人間請求土地所有權移轉登記事件，上訴人對於中華民
國97年3月27日臺灣桃園地方法院95年度重訴字第396號第一審判
決提起上訴，本院於97年8月6日言詞辯論終結，判決如下：
    主      文
上訴駁回。
第二審訴訟費用由上訴人負擔。
    事實及理由
壹、程序部分：
    按對於無訴訟能力人為訴訟行為，因其無法定代理人，或其
    法定代理人不能行代理權，恐致久延而受損害者，得聲請受
    訴法院之審判長選任特別代理人，民事訴訟法第51條第1 項
    定有明文。次按特別代理人一經選任後，依同法第51條第4
    項規定，即得代理當事人為一切訴訟行為，其代理之權限不
    受審級之限制，在下級審法律經選任者，應在上級審法律續
    行訴訟。最高法院84年台上字第1246號判決要旨參照。經查
    ，本件上訴人因發生意外受有頭部外傷、創傷性腦損傷等傷
    害，目前意識不清，未回復意識，無法言語，為被上訴人所
    不爭執，並有敏盛綜合醫院診斷證明書在卷可稽（原審卷第
    37頁）。原審依被上訴人之聲請，裁定選任甲○○為上訴人
    之特別代理人（原審卷第140頁），合先敘明。
貳、實體部分：
一、被上訴人起訴主張：
  (一)上訴人係被上訴人之兄長，兩造之父親簡龍性已於民國（下
    同）51年間死亡，斯時兩造將簡龍性所遺留之土地，暫以上
    訴人之名義登記在其名下，嗣兩造於82年6 月10日在眾多親
    友見證下簽定協議書（下稱系爭協議書），上訴人同意將借
    名登記在其名下坐落桃園縣桃園市○路段636、639-2等二筆
    地號土地中間臨近桃園市○○○路旁如原判決附圖（下稱附
    圖）編號Ａ（面積438 平方公尺）、Ｃ（面積27平方公尺）
    所示部分（其中同段636-2地號土地係分割自同段636-1地號
    土地；而該636-1地號土地係分割自前開636地號土地），俟
    都市計劃相關規定得辦理分割及移轉登記時，無條件辦理分
    割並移轉登記所有權予被上訴人。而系爭636 地號土地，地
    目為田，上訴人前於51年6 月12日以繼承為原因辦理登記當
    時，因該土地性質屬於依都市計劃法劃定為農業區之土地，
    依92年2月7日修正前之農業發展條例第3條第1項第11款中段
    規定，依都市計畫法劃定為農業區之田目土地屬於「耕地」
    ，則耕地如擬分割，本受同條例第16條之限制始能分割，但
    於92年2月7日修正後之同條例第3 條第11款已將「耕地」範
    圍減縮，取消依都市計劃法劃定為農業區之田地目土地屬於
    耕地之限制，換言之，系爭636 地號土地依修正後之農業發
    展條例規定，已非屬耕地性質，自不再受同條例第16條耕地
    分割之限制，已屬隨時可辦理分割、移轉之土地，被上訴人
    乃寄發存函催促上訴人履行，惟未獲置理，被上訴人自得依
    系爭協議書之約定，訴請上訴人履約。
  (二)又被上訴人於簽訂系爭協議書之後，曾於83年間邀上訴人確
    認該協議書內所載明本件應分割之位置，委由民宇測量事務
    所測量並製作如起訴狀所附之實測圖，依該實測圖編號所
    示部分（與附圖編號Ａ、Ｃ所示部分相同），即為上訴人同
    意分割予被上訴人之部分。此外，現如附圖編號Ａ、Ｃ所示
    土地上門牌號碼同縣市○○○路○段237-1號之未辦理保存登
    記之建物，原係以上訴人之名義為房屋稅之納稅義務人，亦
    因上訴人已確認應分割出之部分，而先於86年7月5日以贈與
    為原因將前開建物之房屋稅納稅義務人變更為被上訴人，亦
    即該建物之管理及處分權均已歸與被上訴人，且前開建物目
    前亦由被上訴人出租予第三人邱斌魁經營汽車維修保養場使
    用，益證附圖編號Ａ、Ｃ所示部分，確係上訴人應分割並移
    轉登記予被上訴人。上訴人既不否認系爭協議書之真正，自
    應依約履行。為此，爰依契約之法律關係，求為判決：1.上
    訴人應將坐落桃園縣桃園市○路段636、636-2地號土地，辦
    理分割如附圖編號Ａ（面積438 平方公尺）、Ｃ（面積27平
    方公尺）所示，並將分割後之編號Ａ、Ｃ部分之土地所有權
    移轉登記予被上訴人。2.願供擔保，請准為假執行之宣告。
二、上訴人則以：
  (一)兩造係親兄弟關係，早於51年間分家當時，兩造已就父親簡
    龍性所遺留之土地，平均分配完竣，而由上訴人取得包含系
    爭636 地號在內之數筆土地，僅因被上訴人所分得之部分土
    地，嗣因政府規劃道路而徵收之故，乃轉向覬覦上訴人所有
    系爭636 地號土地，遂央求兩造之母親簡吳杏代向上訴人索
    取，上訴人不忍簡吳杏年邁卻屢遭被上訴人騷擾，始勉強同
    意分割四間店面即如附圖編號Ａ、Ｃ所示部分予被上訴人，
    是知上訴人並無將簡龍性所遺留之土地借名登記在其名下，
    被上訴人本件所為主張，應非的論。果若要將父親簡龍性所
    遺留之土地暫借名登記於上訴人名下，應為繼承土地之全部
    ，實際上，被上訴人分得已被徵收之土地，當時確係登記在
    被上訴人名下，並由被上訴人單獨領取補償金，益證兩造父
    親簡龍性所遺留之土地並無暫以上訴人名義登記之情。
  (二)本件請求首須究明系爭協議書之法律性質為何？若上訴人係
    侵害被上訴人之繼承權，所涉及者為民法第1146條繼承回復
    請求權之爭執，系爭協議書之性質即為繼承回復請求權消滅
    時效完成後，上訴人再以契約承認。反之，若上訴人同意給
    予被上訴人如附圖編號Ａ、Ｃ所示之土地，係因被上訴人繼
    承分得之土地被徵收，上訴人在其母親簡吳杏央求下，方同
    意給予，則系爭協議書之性質即為贈與契約。其中就繼承回
    復請求權而言，被繼承人簡龍性於51年間死亡，倘被上訴人
    之繼承權有遭受侵害，而得為請求回復繼承權，依民法第11
    46條第2項規定，已因罹於時效而消滅。雖82年6月10日系爭
    協議書載明：「甲方（指上訴人）土地座落：桃園市○路段
    636與639-2地號兩筆，今甲方願將兩筆土地之中間（靠近大
    興西路、路邊土地）分割四間店面，無條件交給乙方（指被
    上訴人），待都市計劃後，甲方辦理分割登記於乙方」等語
    ，或可認為係上訴人就消滅時效已完成之自然債務，以附條
    件之方式予以承認，而農業發展條例於92年2月7日已修正，
    換言之，上訴人承認所附之條件已成就，消滅時效重行起算
    2 年，惟被上訴人卻遲至95年12月18日始提起本件訴訟，被
    上訴人之請求權利，亦因罹於時效而消滅。就贈與契約而言
    ，被上訴人不時向鄰里居民散播上訴人侵占其財產，並被上
    訴人提出原證六之存證信函內載明：「難道台端（指上訴人
    ）要獨吞先父所留之遺產嗎？」，名且被上訴人於日前亦對
    上訴人之女簡鈴樺罵稱：「上訴人霸占其財產」等語，是被
    上訴人對外誹謗上訴人之名譽，誠屬有跡可循，此無疑已構
    成刑法第310 條誹謗罪責，甚被上訴人曾公然毆打上訴人，
    兩造因此告上法院等情，依民法第416 條第1項第1款規定，
    被上訴人前開行為已符合贈與人得撤銷贈與之事由，上訴人
    以96年7月12日之答辯書狀作為撤銷贈與之意思表示。
  (三)退步而言，縱認被上訴人有權請求上訴人分割如附圖編號Ａ
    、Ｃ所示之部分土地，惟兩造曾私下約定被上訴人應給付上
    訴人新台幣（下同）100 萬元，系爭協議書始為有效，並上
    訴人曾於85年間寄發存函催告被上訴人履約，迄今已餘數十
    年，猶未獲置理，被上訴人不得再據此向上訴人請求分割土
    地等語，以為抗辯。
三、原審判決上訴人應將其所有坐落桃園縣桃園市○路段第636
    地號土地如附圖即桃園縣桃園地政事務所於96年6 月21日所
    製土地複丈成果圖所示Ａ（面積438 平方公尺）、及其所有
    坐落桃園縣桃園市○路段第636-2 地號土地如上揭附圖所示
    Ｃ（面積27平方公尺），辦理分割登記，並將分割後之編號
    Ａ、Ｃ部分之土地所有權移轉登記予被上訴人。上訴人提起
    上訴，上訴聲明：(一)原判決廢棄。(二)上開廢棄部分。被上訴
    人於第一審之訴及假執行之聲請均駁回。被上訴人答辯聲明
    ：上訴駁回。
四、本件不爭執事項：
  (一)原證一協議書真正。
  (二)原審判決附圖編號Ａ、Ｃ已交由被上訴人使用。
五、查系爭協議書所載欲分割之土地位置曾經兩造於83年間測量
    ，有民宇測量事務所83年9 月20日實測圖在卷可稽，並為兩
    造所不爭執（原審卷第9、54頁）。原審另於96年6月15日至
    現場勘驗，確認系爭協議書約定分割之土地為附圖所示Ａ、
    部分，面積438平方公尺，座落桃園市○路段636地號土地，
    及Ｃ部分，面積27平方公尺，座落桃園市○路段636-2 地號
    土地，有勘驗測量筆錄、桃園縣桃園地政事務所96年6 月21
    日土地複丈成果圖在卷可稽（原審卷第67至69頁、第75至76
    頁），可認是實。
六、經查：
  (一)兩造於82年6 月10日簽立系爭協議書，其內容記載：「立協
    議書人：丙○○（以下簡稱甲方）乙○（以下簡稱乙方）今
    雙方同意協議條件如下：(一)甲方土地座落：桃園市○路段63
    6與639-2地號兩筆，今甲方願將兩筆土地之中間（靠近大興
    西路路邊土地）分割四間店面，無條件交給乙方，待都市計
    畫後甲方辦理分割登記於乙方。(二)四間店面面積每間寬度以
    壹拾柒台尺為準。(三)辦理分割登記之時其稅金由乙方自行負
    擔，甲方需將登記之所有證件提供給乙方，甲方不得異議。
    (四)甲方同意給乙方之四間店面，即日起由乙方自行使用，並
    以鑑界為準。(五)甲方並同時將桃園市○路段618地號面積七
    九０平方公尺登記給乙方，如有不實，願負法律責任。」，
    並有吳阿沛等8 人簽名見證（原審卷第10頁）。上訴人對系
    爭協議書之真正不爭執，可認系爭協議書所載內容為真實。
  (二)次查，被上訴人於94年1 月17日曾寄發存證信函予上訴人，
    略稱兩造之父親去世後留有座落於桃園市○路段636 地號土
    地一筆及其他多筆土地，系爭土地以上訴人名義單獨辦理繼
    承登記取得所有權，嗣於82年6 月10日在眾親戚即吳阿沛等
    人見證下，兩造達成協議，其請求履行系爭協議書卻未見上
    訴人置理，請上訴人勿因父親所留遺產使兄弟鬩牆等語。有
    存證信函在卷可稽（原審卷第20至31頁）。上訴人針對被上
    訴人所發上開存證信函回覆略稱，兩造於51年就已分家，由
    被上訴人單獨取得已徵收交流道地號及其他繼承部分約一甲
    地，而上訴人單獨取得系爭地約四分地，此為51年雙方就已
    言明並同意，上訴人念在被上訴人土地被徵收而將系爭地分
    割四間店面，以100 萬元賣給被上訴人且在眾人見證下協議
    由被上訴人給付100 萬元至今未履行，上訴人並在85年以存
    證信函通知卻遭被上訴人回絕，上訴人土地不分割也不要10
    0 萬元等語。有存證信函在卷可稽（原審卷第62至65頁）。
    由上開事證足認兩造就財產分配確實存在糾紛，
  (三)綜上，系爭協議書應為兩造為解決糾紛而為協議，具有和解
    之性質，可以認定。上訴人辯稱系爭協議書為贈與契約或為
    繼承回復之請求云云，為不足採。又系爭協議書並無被上訴
    人應給付上訴人100 萬元始為生效之條件，故上訴人抗辯被
    上訴人應給付予伊100 萬元，系爭協議書始為有效云云，亦
    非可採。
七、查兩造於82年6 月10日簽立之系爭協議書係就桃園市○路段
    636、639-2地號土地為協議。次查，兩造於82年6 月10日亦
    曾另立乙份協議書，就桃園市○路段537、537-2、537-4、5
    37-15、626-2、626-4、626-1、560、56 0-1、582、613、6
    13-1、613-2、615、615-1、615-2、617、617-1、617-2、6
    33、634地號等貳拾壹筆土地簽訂內容為「(二)乙方（即乙○
    ）已登記簡龍印之部分土地，需將其持分一半登記給甲方。
    (三)甲方願支付乙方簡龍印之登記費用及稅金共計新台幣壹佰
    零玖萬元正。(四)支付日期於民國八十二年七月三十日前支付
    。」（本院卷第60至61頁）。嗣於於82年6 月11日，兩造復
    就前開537 地號等21筆土地另為協議以：「立協議書人丙○
    ○稱甲方乙○稱乙方，茲雙方為後開不動產之分配及負擔協
    議條件如左：第壹條：不動產標示：桃園市○路段537、537
    -2、537-4、537-15、626-2、626-4、626-1、560、560-1、
    582、613、613-1、613-2、615、615-1、615-2、617、617-
    1、617-2、633、634地號等貳拾壹筆。第貳條：右開不動產
    土地持分甲、乙雙方需均分共有各一半權利。第參條：其中
    簡同持分現訴訟中，應付之訴訟費用甲方負擔參分之貳，乙
    方負擔參分之壹，倘將來勝訴取得不動產，其分配比率由甲
    方取得持分參分之貳，乙方取得持分參分之壹。第四條：另
    簡龍印土地持分部分現已過戶於乙方乙○名下，故乙方應補
    貼甲方新台幣壹佰萬元正，交付日期民國捌拾貳年捌月拾壹
    日。雙方確認無訛，該所有權及使用權全部屬乙方所有。…
    …註：雙方於82.6.10之協議書雙方確認聲明作廢」（原審
    卷第147至148頁）。上訴人對前開537 地號等21筆土地簽立
    有兩份協議書表示不爭執（本院卷第66頁反面）。82年6月1
    1日協議書中所記載「註：雙方於82.6.10之協議書雙方確認
    聲明作廢」，應係指作廢82年6月10日就相同之537地號等21
    筆土地協議書，而非本件系爭協議書，可以認定。從而，上
    訴人辯稱兩造復於82年6月11日簽立另一份協議（原審卷第1
    48頁），於該協議書簽名欄上方處特約定雙方於82年6 月10
    日之協議書雙方確認聲明作廢，故被上訴人之請求為無理由
    云云，為不可採。
八、系爭協議書為兩造就土地分配糾紛另創設之和解契約，非贈
    與契約或被上訴人為繼承回復之請求，上訴人辯稱伊撤銷贈
    與，係非有據。被上訴人依據系爭協議書請求上訴人將桃園
    市○路段636地號土地如附圖所示Ａ，及座落同段636-2地號
    土地上如附圖所示Ｃ，辦理分割登記，並將分割後之編號Ａ
    、Ｃ部分土地所有權移轉登記予被上訴人，為有理由。
九、綜上所述，被上訴人本於兩造間契約之法律關係，請求上訴
    人就附圖所示Ａ、Ｃ部分土地分割登記並移轉所有權，為有
    理由，應予准許。是則原審為上訴人敗訴之判決，於法並無
    不合。上訴意旨指摘原判決不當，求予廢棄改判，為無理由
    ，應予駁回。
十、本件事證已臻明確，兩造其餘攻擊防禦方法及未經援用之舉
    證，經審酌核與本件判決結果不生影響，不再逐一論述，附
    此敘明。
十一、據上論結，本件上訴為無理由，依民事訴訟法第449條第1
      項、第78條，判決如主文。
中    華    民    國    97    年    8     月    20    日
                    民事第二庭
                        審判長法  官  吳謙仁
                              法  官  蘇瑞華
                              法  官  李瓊蔭
正本係照原本作成。
如不服本判決，應於收受送達後20日內向本院提出上訴書狀，其
未表明上訴理由者，應於提出上訴後20日內向本院補提理由書狀
（均須按他造當事人之人數附繕本）上訴時應提出委任律師或具
有律師資格之人之委任狀；委任有律師資格者，另應附具律師資
格證書及釋明委任人與受任人有民事訴訟法第466條之1第1項但
書或第2項（詳附註）所定關係之釋明文書影本。
中    華    民    國    97    年    8     月    21    日
                              書記官  王才生
附註：
民事訴訟法第466條之1（第1項、第2項）：
對於第二審判決上訴，上訴人應委任律師為訴訟代理人。但上訴
人或其他法定代理人具有律師資格者，不在此限。
上訴人之配偶、三親等內之血親、二親等內之姻親，或上訴人為
法人、中央或地方機關時，其所屬專任人員具有律師資格並經法
院認為適當者，亦得為第三審訴訟代理人。


司法院資訊處製作；財團法人民間司法改革基金會備份。
